【裁判字號】    92,上訴,2442
【裁判日期】    920902
【裁判案由】    妨害投票
【裁判全文】
臺灣高等法院刑事判決                          九十二年度上訴字第二四四二號
    上  訴  人
    即  被  告  甲○○
    選任辯護人  李秋銘  律師
                黃金亮  律師
右上訴人因妨害投票案件，不服臺灣宜蘭地方法院九十二度簡上字第三號，中華民國
九十二年六月二十五日第一審判決（起訴案號：臺灣宜蘭地方法院檢察署九十一年度
選偵字第一一七號、九十一年度偵字第二二五二號）提起上訴，本院判決如左：
    主  文
上訴駁回。
甲○○緩刑參年。
    事  實
一、甲○○為宜蘭縣宜蘭市（公訴人誤植為三星鄉）第十七屆里長選舉之宜蘭市南橋
    里里長候選人，廖麗華為其妻，設籍居住於宜蘭縣宜蘭市○○里○○路四十七之
    五號，廖黃素卿、廖玉茹、廖國川、吳財成四人均係甲○○之親人，原非設籍該
    宜蘭市南橋里，甲○○與廖麗華、廖黃素卿、廖玉茹、廖國川、吳財成五人，為
    圖使甲○○勝選，明知宜蘭縣宜蘭市南橋里里長之選舉區為小區域選舉，以人為
    方式增加選舉權人之選票，即足以影響選舉結果，為符合公職人員選舉罷免法第
    十五條第一項，在各該選舉區繼續居住四個月以上，為該選舉區之選舉人之規定
    ，竟共同基於使該里長之投票發生不正確結果之犯意聯絡，於九十年十二月間，
    明知廖黃素卿、廖玉茹、廖國川、吳財成四人均未住居上揭處所，由甲○○提供
    其設籍之上開戶籍，供該四人接續於九十年十二月三日及同年十二月五日遷入戶
    籍，其中廖黃素卿、吳財成及廖國川部分，均由與被告有共同犯意聯絡之陳貴色
    （起訴書誤為廖麗華）辦理遷籍手續，使選舉委員會將此不實事項編造入宜蘭縣
    宜蘭市第十七屆南橋里里長選舉之選舉人名冊。而廖黃素卿、廖玉茹、廖國川、
    吳財成四人於取得選舉權後，均依期前往投票，以此種非法之方法，使宜蘭縣宜
    蘭市第十七屆南橋里里長選舉之投票發生不正確之結果。
二、案經宜蘭縣警察局宜蘭分局報請暨臺灣宜蘭地方法院檢察署檢察官自動檢舉偵查
    起訴。
    理  由
一、訊據被告矢口否認右揭犯行，辯稱：遷戶口係其配偶廖麗華去辦理，伊係於警察
    調查時，始知同案被告廖黃素卿等已將戶籍遷入伊戶籍內。且被告為息事寧人及
    避免其他被告一再應訴，始同意在原審協商犯罪，殊不知原審為褫奪公權之判決
    ，已影響及其里長職務云云。
二、然按：
（一）人民有居住及遷徙之自由；又人民有選舉、罷免、創制、複決之權，憲法第十
      條、第十七條雖均著有明文，然所謂居住遷徙自由及選舉權，並非漫無限制，
      得任意行使，在為防止妨礙他人自由，避免緊急危難，維持社會秩序，或增進
      公共利益所必要者，仍得以法律限制之，憲法第二十三條亦定有明文，此即所
      謂法律保留原則。戶籍法第二十條至第二十二條所規定之遷出、遷入登記及同
      法第五十四條對故意為不實申請者之處罰；公職人員選舉罷免法第十五條第一
      項有選舉權人在各該選舉區繼續居住四個月以上者，為公職人員選舉各該選舉
      區之選舉人之規定，其目的無外乎在於戶籍管理、維護社會治安及選舉之公平
      性，均係為維護社會秩序之必要，而對人民居住遷徙自由及選舉權所附加之限
      制，且上開戶籍法及公職人員選舉罷免法之規定，亦皆未超出比例原則，其合
      憲性，當不容置疑。
（二）現行刑法第一百四十六條第一項「以詐術或其他非法之方法，使投票發生不正
      確之結果或變造投票之結果者，處五年以下有期徒刑。」之規定，其立法目的
      無非在杜絕任何選舉舞弊，以達選舉之純正及公平，此從刑法第二編第六章妨
      票投票罪之立法目的：「查暫行律分則第八章原案謂凡選舉事宜，以純正涓潔
      安全為要義，尚純正則用各種詐術者有罰，尚涓潔則用各種誘惑者有罰，尚安
      全則用各種強暴者皆有罰。．．．」及觀諸刑法第一百四十六條之立法理由為
      ：「查第二次修正案理由謂外國立法例，對於選舉舞弊，可分為兩派：一為列
      舉規定，法國、比國、意大利、西班牙、匈牙利、英國、美國等國是也。一為
      概括規定，德國、奧國、芬蘭等國是也。第一派之選舉法，雖屢經更改然難臻
      嚴密，即如法國一千八百五十二年二月二日之選舉罷免法頒布後，至一千八百
      八十九年曾經六次更改，其列舉之犯罪行為，幾及百種，仍有未盡，乃於一千
      九百零二年三月三十日頒布概括規定之條文，蓋以列舉終有遺漏也。原案第一
      百五十八條第一項，係仿列舉式，其所注意者一為選舉名簿，一為無資格之投
      票，其嚴密不如法國，且於投票後，選舉結果前一切舞弊無明文處罰，故本案
      擬從第二派為概括之規定。．．．」益徵明確，從此亦可知我國刑法第一百四
      十六條之規定，係屬概括之規定，除使用詐術外，其他以一切非法之方法，達
      妨害選舉之純正及公平者，均有該條之適用。又從該法條之條文觀之，該罪之
      客觀構成要件有二，第一須以詐術或其他非法之方法，第二須使投票發生不正
      確之結果或變造投票之結果；所謂「詐術」即使用欺罔手段，以使人陷於錯誤
      而言，所謂「其他非法之方法」，即除詐術外，其他一切非法律所允許之方法
      ，均屬之。
（三）選舉人、候選人年齡及居住期間之計算，均以算至投票日前一日為準，並以戶
      籍登記簿為依據，公職人員選舉罷免法第四條第一項固定有明文，然按諸上開
      同法第十五條第一項有選舉權人在各該選區繼續居住四個月以上者，為公職人
      員選舉各該選舉區之選舉人之規定，可知該法所重視者，為在選舉區繼續居住
      之事實，又該四個月，為判斷居住事實之客觀標準，至於戶籍登記簿僅為該四
      個月起算之在客觀上不得不然之判斷依據，此觀諸該法之施行細則第二條之一
      規定本法第四條居住期間之計算所依據之戶籍登記，應由戶籍機關切實查察，
      其遷入登記不實者，應依法處理，足見上開規定之本旨，重在居住之事實，而
      非形式上之戶籍登記；再參諸現代民主政治，高舉主權在民原則，將政權交諸
      人民，由人民選舉代表行使，其中因各國幅員大小不一，小者固可由人民共同
      決定，大者則非區分各級行政區域、組織治理不可，在區分若干行政區域下，
      該行政區域之政權行使，按諸主權在民原則，理應由該行政區域之人民行使，
      且僅能由該區域之人民行使，非能由其他地區之人所能越俎代庖，由此亦證公
      職人員選舉罷免法之規定，重在居住之事實，至為明確。今若為符合上開公職
      人員選舉罷免法之規定，為支持某特定候選人，而將戶籍及實際上居住所遷入
      該選舉區，固符合上開規定及主權在民原則，自不待言，然若實際上並未居住
      該選舉區，為支持某特定候選人，而虛報遷入戶籍者，其有妨害選舉之純正及
      公正性，至為顯然，且虛報戶籍遷入，依戶籍法第五十四條之規定，應加以行
      政處罰，已如上述，若以此種虛報戶籍遷入之手段，達妨害投票之目的，自非
      法律所允許之方法，除依上開規定予以行政之處罰外，另應該當於刑法第一百
      四十六條所規定之「其他非法之方法」之要件，應至為明確，而非僅止於處予
      行政上之處罰而已，此猶如刑法第五十五條之牽連犯規定相似，其方法行為及
      手段行為均構成犯罪，而非僅就方法行為或結果行為論罪，而於此則僅係因其
      手段行為，係屬行政罰所規範之範疇，而非刑法上之處罰而已，要難以該手段
      行為，應為行政上之處罰，即認目的行為，不構成犯罪。
（四）我國憲法所規定之各項選舉，雖係採普通、平等、直接、無記名方式為之，選
      舉人投票給何候選人，在理論上固係無法知悉，然若虛偽遷入戶籍，實際上未
      居住於該處，目的在符合公職人員選舉罷免法繼續居住四個月以上之規定，而
      投票予某一候選人，並進而投票，在事證已明之情況下，若仍以上揭理由認不
      構成刑法第一百四十六條之妨害投票正確罪，則法律豈非流於具文，且眛於社
      會事實，況其本未住於該選舉區，為投票予某一候選人之目的，將戶籍虛偽遷
      入，姑不論其最後投票予何候選人，就該選區之整體投票結果，其投票數，亦
      必然發生不正確結果，是亦難以此認不構成刑法第一百四十六條之妨害投票正
      確罪。
三、經查：
（一）同案被告廖麗華、廖黃素卿、吳財成、廖玉茹、廖國川業於原審自白在卷，同
      案被告廖黃素卿稱：「確實有如起訴書所載犯罪事實，是我小姑的先生要競選
      南僑里的里長」；同案被告吳財成稱：「起訴事實實在，是因為親戚的關係」
      ；同案被告廖玉茹稱：「起訴事實實在，是為了讓甲○○多一票」；同案被告
      廖國川稱：「起訴事實實在，是我姊姊廖麗華拜託我的」；同案被告廖麗華稱
      ：「起訴事實實在，因為先生要選舉，所以才請他們遷戶口」等語明確。
（二）廖玉如於九十年十二月三日遷入被告戶籍，廖黃素卿、廖國川及吳財成部分，
      則由陳貴色於九十年十二月五日辦理遷入被告戶籍，有上開四人遷入登記申請
      書及戶籍謄本為證。又陳貴色與同案被告廖麗華為同一人之乾女兒，亦據被告
      自承在卷。另陳貴色前亦於九十年十二月五日，為王明星、王明德辦理將戶籍
      遷入吳清榮之戶籍，有台灣宜蘭地方法院檢察署九十一年度選偵字第一一六號
      卷附之遷入登記申請書為證。吳清河為被告之堂兄弟，亦為被告所自白不諱。
      而吳清河、陳貴色亦因本件之村里長及鄉鎮市代表選舉妨害投票案件，於偵查
      中認罪，經檢察官為緩起訴處分，有九十一年度選字第一一六、一四五號緩起
      訴處分書為證。則被告辯稱不知有該等戶籍遷入，顯不足採。
（三）同案被告廖黃素卿、吳財成、廖玉茹、廖國川於選舉日均有投票，有宜蘭縣第
      十七屆鄉鎮市民代表暨村里長選舉第二十九投票所（宜蘭市南橋里）選舉人名
      冊附卷可參，渠等四人本非南僑里里民，竟利用上開方法取得投票權並投票，
      顯見已有使選舉發生不正確之結果，事證明確，是被告前揭所辯，顯係事後卸
      責之詞，不足採信，本件事證明確，應依法論科。
四、被告為廖黃素卿等人辦理虛偽之戶籍遷入登記，姑不論廖黃素卿等人最後投票予
    何候選人，就該選區之整體投票結果而言，其投票數必然發生不正確之結果。又
    虛偽選舉人，雖有遷入戶籍，惟選前未在該處居住，不了解地方事務，選後常即
    遷出，或縱未遷出，亦無居住事實，地方利害與之毫不相干，其遷入戶籍，單純
    只為特定候選人取得選舉優勢，嚴重違反民主運作、地方自治之精神。且特定候
    選人引他地方之人，以壯自己威勢，其嚴重性尤甚於賄選，蓋賄選雖為法所不許
    ，但尚有地方選民願意選舉時發放賄款之候選人當選之民意表現，而幽靈人口投
    票所表達之民意，全然與地方人民之民意不相干，顯見操縱者係反民主精神而行
    ，其行為等同於反社會之犯罪行為，而具有不法性。而時下所常見之候選人遷入
    他選區，以待選民投票選舉，其是否當選，決定權仍在選民，自不違反民主制度
    之精神。至宜蘭縣政府為增加立院席次，鼓勵原籍宜蘭縣或現住宜蘭縣未設籍之
    居民設籍，非謂可違反真實，虛偽設籍，且鼓勵遷入之對象既係原籍或現住宜蘭
    縣之人，亦足以合理反映宜蘭縣民之民意，自與本件之犯罪情形不同，不得等同
    視之。被告之辯護人為被告辯稱：時下多有候選人遷入他處以求當選，亦未課以
    刑罰、則本件竟以論罪科刑顯有失衡；及宜蘭縣政府鼓勵縣民遷入致人民誤解云
    云，顯不足採。再者，人民有居住遷徙之自由，固為憲法所明定，惟本件被告及
    同案被告廖黃素卿等人所為，並非行使憲法所賦與之遷徙自由權，蓋該等共同被
    告並無實際遷徙之事實，而係以虛偽戶籍登記之手段，遂其左右選舉結果之目的
    。是對此等行為課以刑罰，自無違憲之虞，被告以人民之遷徙自由權置辯，亦不
    足採。
五、公訴意旨另以：被告甲○○之上開行為，涉犯刑法第二百十四條之使公務員登載
    不實罪，惟按，刑法第二百十四條所謂使公務員登載不實事項於公文書罪，須一
    經他人聲明或申報，公務員即有登載之義務，並依其所為之聲明或申報予以登載
    ，而其登載之內容又屬不實之事項，始足構成。若其所為之聲明或申報，公務員
    尚須為實質之審查以判斷其真實與否，始得為一定之記載者，即非本罪所稱之使
    公務員登載不實，自無成立刑法第二百十四條罪責之可能。戶籍法第二十五條、
    五十四條、五十六條規定：戶籍登記事實自始存在或自始無效時，應為撤銷之登
    記，故意為不實之申請者，由戶政事務所處罰之；次依同法第四十七條第三、四
    、五項、同法施行細則第十三條第一項第九款、第二項、第十五條之規定，戶籍
    遷徙登記之申請，應於事件發生或確定後三十日內為之，申請人應於申請時提出
    證明遷徙事實之文件，由戶政機關查驗核實後為之。足徵戶籍法所謂之遷出或遷
    入登記，並非僅指戶籍上之異動而已，實應包括居住處所遷移之事實行為在內，
    故如僅將戶籍遷出或遷入，而實際居住所未隨之遷移，本質上即屬不實，行政機
    關除可依上開規定科以行政罰鍰外，並得以其實際上無遷徙之事實，而逕行撤銷
    其遷入登記。是戶籍之登記，該管公務員顯有查核之義務，縱為不實之戶籍遷入
    ，應無刑法第二百十四條之適用。是被告之行為，應不構成刑法第二百十四條之
    罪，惟公訴人認此部分與前揭論罪科刑部分有裁判上一罪關係，爰不另為無罪之
    諭知。
六、核被告甲○○所為，係犯公職人員選舉罷免法第九十八條第三項、刑法第一百四
    十六條第一項之以其他非法方法妨害投票正確罪，其與同案被告廖黃素卿、吳財
    成、廖玉茹、廖國川、廖麗華及陳貴色間有犯意聯絡及行為分擔，為共同正犯。
    原審認被告罪證明確，適用公職人員選舉罷免法第九十八條第三項、刑法第一百
    四十六條第一項、第二十八條、第五十五條後段，並審酌被告並無前科，有臺灣
    宜蘭地方法院被告前科紀錄及執行完畢日期查詢表及臺灣高等法院檢察署刑案紀
    錄簡覆表各一份在卷足憑，被告為虛偽之戶籍遷入登記，影響選舉之純正與公平
    ，戕害民主制度之嚴重程度，及其犯罪動機、參與本件犯罪之程度、手段、影響
    情節，犯後態度等一切情狀，判處被告有期徒刑六月，並諭知易科罰金之折算標
    準，經核認事用法，並無違誤，量刑亦甚妥適。被告仍執陳詞否認犯罪，指摘原
    判決不當，為無理由，應予駁回。按被告前未曾受有期徒刑以上刑之宣告，此有
    本院被告全國前案紀錄表一份附卷可憑，且此次犯罪係因一時失慮誤觸法網，惡
    性尚非重大，經多次偵查、審判程序教訓後，應知警愓而無再犯之虞，因認對渠
    所處之刑以暫不執行為適當，爰併予宣告緩刑參年，以勵自新。
據上論斷，應依刑事訴訟法第三百六十八條，刑法第七十四條第一款，判決如主文。
本案經檢察官郭弘佑到庭執行職務。
中      華      民      國    九十二    年      九      月      二      日
                              臺灣高等法院刑事第十一庭
                                  審判長法  官  楊  照  男
                                        法  官  王  詠  寰
                                        法  官  陳  炳  彰
右正本證明與原本無異。
如不服本判決，應於收受送達後十日內向本院提出上訴書狀，其未敘述上訴之理由者
並得於提起上訴後十日內向本院補提理由書（均須按他造當事人之人數附繕本）。
                                        書記官  沈  秀  容
中      華      民      國    九十二    年      九      月      四      日


司法院資訊處製作；財團法人民間司法改革基金會備份。
